【裁判字號】    98,易,244
【裁判日期】    980630
【裁判案由】    詐欺
【裁判全文】
臺灣板橋地方法院刑事判決               98年度易字第244號
公  訴  人  臺灣板橋地方法院檢察署檢察官
被      告  戊○○
上列被告因詐欺案件，經檢察官提起公訴（97年度偵字第28449
號），本院判決如下：
    主  文
戊○○無罪。
    理  由
一、公訴意旨略以：被告戊○○之母謝吳婉慈於民國（下同）91
    年12月31日因病在財團法人恩主公醫院（下稱：恩主公醫院
    ）死亡，衍生醫療糾紛，恩主公醫院指派社區醫學部主任丁○○並委託永然律師事務所丙○○律師，於92年11月間與謝
    吳婉慈之所有繼承人洽談和解事宜，戊○○明知未獲其姊妹
    謝美莉、謝美玉、謝瓊瑛、謝鳳玲等人之授權，竟意圖為自
    己不法之所有，偕同不知情之父親謝老仁向丙○○律師佯稱
    ：伊與謝老仁係上揭家屬之共同代理人，而以上揭家屬代理
    人之名義，致恩主公醫院陷於錯誤，誤以為係賠償與謝吳婉
    慈之全部繼承人，而與戊○○及謝老仁簽署賠償金新臺幣（
    下同）200 萬元之和解契約書，並開立發票人為恩主公醫院
    、付款人為彰化商業銀行三峽分行、發票日：92年11月14日
    、發票面額：200 萬元、受款人：謝老仁之支票1 紙；復由
    戊○○於92年11月18日，將上開支票提示存入戊○○攜由謝
    老仁以謝老仁名義開戶、供戊○○使用之日盛國際商業銀行
    （下稱日盛銀行）三重分行帳號00000000000000號金融帳戶
    中，並於同年11月19日至12月31日間，除其中於同年11月20
    日匯款60萬元至其父謝老仁向上海商業銀行三重分行開立之
    金融帳戶，係用以支付其母喪葬費用外，其餘款項均由戊○○連續分次提領花用或匯入其子之金融帳戶中，而詐取財物
    。案經該管檢察官簽分偵辦起訴，因認被告涉犯刑法第339
    條第1 項之詐欺取財罪嫌云云。
二、按犯罪事實應依證據認定之，無證據不得認定犯罪事實；不
    能證明被告犯罪者，應諭知無罪之判決，刑事訴訟法第154
    條第2 項、第301 條第1 項分別定有明文。而認定不利於被
    告之事實，須依積極證據，苟積極證據不足為不利於被告事
    實之認定時，即應為有利於被告之認定，更不必有何有利之
    證據。又檢察官對於起訴之犯罪事實，應負提出證據及說服
    之實質舉證責任。倘其所提出之證據，不足為被告有罪之積
    極證明，或其指出證明之方法，無從說服法院以形成被告有
    罪之心證，基於無罪推定之原則，自應為被告無罪判決之諭
    知。
三、本件起訴認被告戊○○涉犯上開欺詐犯嫌，無非係以：被告
    自白將上開面額200 萬元之支票提示後存入謝老仁名義為戊○○開立使用之上揭日盛銀行三重分行金融帳戶中，除其中
    60萬元支付喪葬費外，餘款均由戊○○提領或匯入其子金融
    帳戶之事實；以及證人丁○○偵訊時證述恩主公醫院指派其
    並委託丙○○律師，於上揭時間與謝吳婉慈之所有繼承人洽
    談和解事宜；暨證人李建志於偵訊時證述，和解契約是委託
    律師辦理，簽約時戊○○與謝老仁均在場；和解金200 萬元
    係給付契約上家屬，並非個人；證人謝老仁偵訊時證述；和
    解契約書影本；本院97年度易字第1716號刑事判決；發票人
    為恩主公醫院、付款人為彰化商業銀行三峽分行、發票日為
    92年11月14日、金額為200 萬元、受款人為謝老仁之支票影
    本、領款簽收單，恩主公醫院支付上揭賠償金之事實；日盛
    國際商業銀行三重分行92年2 月22日函及所附之交易明細資
    料及匯款憑條傳票等為其主要論據。
四、經查：
(一)、按詐欺取財罪之成立，以意圖為自己或第三人不法所有，以
    詐術使人將本人或第三人之物交付為要件。所謂以詐術使人
    ，必須被詐欺人因其詐術而陷於錯誤，若其所用方法，不能
    認為詐術，亦不致使人陷於錯誤或根本未有訛詐之施以情形
    ，即無從構成該罪。是就起訴所指為縱深觀察，本件主要爭
    點為：本件被詐欺之被害人為何人？訛詐方式為何？被告有
    無施用詐術及犯意？除爭點外，其餘兩造均不爭執（見本院
    98年5 月4 日準備程序筆錄），此為本件首應釐清者。故本
    件於客觀方面為控辯雙方為無爭執者，所應探究者，乃於主
    觀方面被告有無為欺詐之施以行為之表現，以及犯罪對象客
    體之恩主公醫院是否因為錯誤所致，而有起訴所指之款項提
    出。換言之，本件整體之行為客體與行為態樣，是否與詐欺
    罪之犯罪構成要件相合致。
(二)、訊據被告戊○○矢口否認公訴所指犯行，辯稱略以：我是整
    張支票軋到我爸帳戶，我爸再把錢提出來給我用，支票本來
    是開戊○○的名字，我請恩主公醫院不要開我的名字，我不
    要當代理人，後來才改成謝老仁的名字，票號應是本件200
    萬元支票的前一張支票號碼，我沒有不法所有的意圖；和解
    是恩主公醫院院長跟地方人士談的，不是我去談的，和解契
    約內容不是我談的，醫療訴訟是我提出的，和解契約我只簽
    我自己的欄位，而且四個姊妹也都知道該和解契約，和解契
    約是我爸出來簽的，他有表明是他表見代理；200 萬元只是
    解決問題，我沒有詐欺，一開始開出的和解金額是500 萬元
    ，後來如何變成200 萬元我也不知道，我並沒有要詐騙恩主
    公醫院等詞（見本院98年2 月24日準備程序筆錄）；謝老仁
    偵訊時有點頭承認他是全權代理，檢方曲解謝老仁的意思，
    謝老仁偵訊時我有在場，但沒有讓我對質，200 萬元的支票
    是匯進謝老仁的戶頭，謝老仁再把存摺、印章給我，我把錢
    領出來以後，60萬元是我媽的喪葬費‧‧‧等語（見98年3
    月30日準備程序筆錄）；檢察官問我爸是不是他代理，他確
    實有點頭，後來問他，他才又說不知道；我爸早就表明他要
    表見代理；‧‧‧勘驗筆錄可以證明我確實沒有詐欺的犯意
    ，本件是由謝老仁全權代理，至於有沒有得到授權，我不知
    道等語（見本院98年4 月20日準備程序筆錄）；日盛國際商
    業銀行三重分行92年2 月22日函及所附之交易明細資料及匯
    款憑條傳票，沒有辦法證明我有詐欺；謝老仁向我指稱，他
    得到所有繼承人同意，是基於這點，謝老仁出面全權代理，
    律師丙○○也指出我沒有對他施用詐術，丁○○也指出沒有
    家屬出來主張契約無效或另行起訴，謝老仁表見代理所有的
    女兒，我沒有構成犯罪，‧‧‧並沒有詐欺的犯意、行為，
    不能只因為契約我沒有去改他，就構成犯罪‧‧‧等情（見
    本院98年6 月16日審判筆錄），核與其於本案偵查中之辯解
    （見97年10月21日偵查筆錄，97年度偵字第28449 號卷第22
    至23頁、97年11月6 日偵查筆錄，同上第27至28頁、97年11
    月25日偵查筆錄，同上卷第37至38頁），暨其於另案被訴侵
    占、誣告等前案之辯述（見94年3 月3 日偵查筆錄，臺灣板
    橋地方法院檢察署95年度偵字第14573 號卷第31、32頁、94
    年6 月17日警詢筆錄，臺灣臺北地方法院檢察署94年度偵字
    第13312 號卷第16至19頁、94年9 月14日偵查筆錄，同上94
    年偵字13312 號卷第59至61頁、95年7 月24日偵查筆錄，臺
    灣板橋地方法院檢察署95年度偵字第14573 號卷第8 至9 頁
    、96年4 月18日偵查筆錄，臺灣板橋地方法院檢察署96年他
    字2398號卷第34頁、96年9 月26日偵查筆錄，臺灣板橋地方
    法院檢察署96年度偵字20452 號卷第8 至9 頁、96年10月29
    日偵查筆錄，同上96年度偵字第20452 號卷第50頁、96年11
    月5 日偵查筆錄，同上96年度偵字第20452 號卷第51至52頁
    、96年11月12日偵查筆錄，同上96年偵字20452 號卷第59頁
    至60頁、96年11月15日偵查筆錄，同上96年度偵字第20452
    號卷第69頁）等之供、陳述情節，基本均為一致。
(三)、證人丁○○於本院先證稱略以：‧‧‧處理過程接觸的對造
    只有戊○○，可能有在調解委員會調解過，‧‧‧談的時間
    很久；在跟戊○○溝通過程中，讓我們覺得應該委託律師完
    成和解，其間也有委託過丙○○律師，‧‧後來簽和解契約
    是委由丙○○律師，‧‧‧200 萬元的和解金額，應該是經
    過戊○○同意才會和解，死者的子女人數多少，跟和解金額
    沒有關係，我們是談和解總數，不因死者子女或繼承人人數
    多寡而影響和解金額，也不會因其他繼承人未參與本件和解
    ，而影響本件和解金額；我們給付200 萬元，只是把問題解
    決，我們簽和解契約時，沒有辦法預期事後發生什麼事。本
    件就恩主公醫院來看，是跟當事人和解，和解金額是經雙方
    同意，把問題解決而已；（依照醫院的內規，要跟醫療糾紛
    的對造達成和解，是否必需簽立和解契約書？）是的；（簽
    立和解契約書的對造，你們有無作任何審核？）醫療糾紛後
    來和解的案子，對於繼承人沒有辦法在和解契約書上簽名的
    ，我們會要求對方提出，無法簽名之人的授權書；（在這樣
    的和解案件中，如果沒有簽名的人，又沒有提出任何委託或
    代理的文件，你們會做如何處理？）只有本件我們是委託丙○○律師處理，其他案件我們都是醫院自己處理。‧‧‧（
    就未簽名之人的委託代理情形，在醫院方面，你們依據過去
    的經驗，有無做過任何查證？）我們會要求提出戶籍謄本，
    對照提出的授權是否完整；（本件和解契約書的簽立，你本
    人有無在場？）我沒有在場，應是丙○○律師處理等語（見
    本院98年2 月24日準備程序筆錄）；又證人丙○○證稱略以
    ：（當時簽恩主公醫院賠償的和解書時，你有無向被告要求
    拿授權書？）沒有；（當時病患的丈夫謝老仁有無出席？在
    戊○○的名字後面位置加註謝老仁？）謝老仁有出席，在戊○○名字後面有加註謝老仁三個字；（被告有無對你施用詐
    術？）沒有；（當時為何是由你代表恩主公醫院和死者家屬
    進行簽立和解書一事，而不是由醫院出面？）我是恩主公醫
    院的法律顧問，本件和解是恩主公醫院委任我處理；‧‧‧
    （為何本件是由你以法律顧問身分與家屬處理？）可能是依
    照和解契約內容，涉及比較多法律問題；（有關和死者家屬
    簽立和解契約，對於對照當事人應該作如何的確認？）我們
    要他們提出所有繼承人名單，做為和解當事人，本件是由恩
    主公醫院請死者家屬提供所有繼承人名單供我們參考；（在
    簽立本和解契約時，你是否清楚該死者繼承人確定人數、對
    象？）就是和解契約上所列之人；（在簽立本契約時，是否
    該死者繼承人全數到場？）只有死者配偶謝老仁跟長子戊○○到場；（為何其餘和解書上的繼承人沒有到場，而你代表
    醫院和到場兩位簽訂和解契約書？）他們兩位有受到其他繼
    承人的代理，他們有帶其他繼承人的蓋章過來，沒有授權的
    書面；（針對被告及謝老仁所帶來其他繼承人的印章，有無
    再向他們二人查證，其他繼承人是否同意授權到場的兩位進
    行本件和解簽立事宜？）沒有；（為何在戊○○的名字後面
    要再加註謝老仁的簽名蓋章？）該和解契約書在還沒有簽立
    之前，和解書的內容就已經確定，所以我在代理人後面只打
    戊○○，簽立時，謝老仁也要當其他繼承人的代理人，所以
    我請他在和解書上簽名；（謝老仁當時是作如何的表示？）
    我印象中是戊○○說的，謝老仁表示同意；（在代表醫院和
    死者家屬商訂和解過程中，死者家屬全體繼承人若未到場簽
    立或到場者沒有得到未到場者的授權相關文件或印章等物，
    你是否可以代表醫院和到場之人簽訂和解契約書？）本件我
    跟恩主公醫院之前所達成的協議是未到的繼承人要出具授權
    書，才可以簽立和解契約書，但本件有一個三峽地方人士協
    助和解，印象中醫院後來同意只要和解書契約上所有的繼承
    人用印即可，所以我受委任的範圍就是這樣；（在被告帶來
    未到場之人的印章時，你是否能確定被告或謝老仁，確實已
    得到未到場之人的授權？或是否能確定該印章確係未到場之
    人交付給被告或謝老仁？）我受委任的範圍，就是只要確定
    所有的繼承人都有用印，就可以簽立本契約，其他不在我的
    授權範圍，也沒有辦法確認；（提示本院卷查證之支票存根
    ，本件原先係開立予被告部分之支票作廢，其後改開謝老仁
    為受款人之支票，原因如何？）和解時他們交付給我的支票
    ，就已經是謝老仁，有關改的部分我不清楚；（該總數為20
    0 萬元，是否總額給付予該全部繼承人？亦或單一之繼承人
    所應得之款項？）給全部的繼承人總額；（起訴書認為你是
    受到訛詐而使恩主公醫院陷入錯誤而給付該200 萬之賠償款
    項，你身為專業之律師，就此簡略事項是受如何之訛詐？本
    件被告有做出哪些訛騙行為？而你又有受到哪些欺詐？）我
    沒有被騙，沒有被詐欺；（如果本案未到場之人的印章並非
    本人交付給被告，再由被告交付給你用印，你基於契約的對
    造，是否給付恩主公醫院所交付的支票給被告？）我們還是
    會交付，那是他們內部的問題，如果其他繼承人再告恩主公
    醫院，我們自己要承受；（律師在本案查證的義務？）這是
    受委任的範圍，我已經向恩主公醫院表示要授權書，但基於
    三峽人士要求，所以如此辦理【被告稱：印章部分有點誤會
    ，我沒有帶我姐的印章，我只有帶我跟我爸的印章。證人丙○○稱：被告所言是對的，就是那時候只要代理人用印即可
    ，他沒有帶其他繼承人的印章，剛才我沒有看仔細】等情。
    （見本院98年6 月16日審判筆錄）而證人丁○○證稱略以：
    （和解契約簽立後，家屬有沒有人出來主張契約無效？或另
    行起訴請求？）沒有；（之前的支票名字開立受款人為戊○○，後來我說謝老仁要出來代理，所以支票改開謝老仁的名
    字？）細節我不太清楚，但支票最後確實是開謝老仁的名字
    ，之前是開戊○○的名字；‧‧‧（針對恩主公醫院就本案
    不要求律師進行和解磋商時，查看對方的授權書一事，你是
    否知情？）本案時間很長，醫院壓力很大，醫院希望儘快和
    解，細節我不是很清楚，應該是對三峽地方人士信任的關係
    ，是透過三峽調解委員會等語（見本院98年6 月16日審判筆
    錄）。
(四)、是據上各該公訴所指受訛詐之對象，以及所指陷於錯誤而為
    財物給付之恩主公醫院之代為處理之各該證人如上證稱情節
    觀察，因缺乏積極證據足認被告有任何可認係有訛詐之施予
    ，該為財物給付之人，亦非陷於錯誤而為，是整體而言，與
    詐欺罪之犯罪構成要件，並沒有合致。綜上所述，公訴所指
    ，僅得證明被告有取得該款項，其後在被告同胞姊弟間因生
    糾葛之情事。總括而言，尚無從推知被告有為訛詐之施以，
    該醫院亦非因受到任何之訛詐，而陷入錯誤後所為財物之給
    付。因之，被告所辯其無詐欺之犯意及行為，應非無據，自
    不得僅因被告有取得該恩主公醫院所簽發之200 萬元支票，
    進而為票據之行使，即推定被告有為訛詐之施以。故本案既
    乏積極證據足認被告有詐欺取財之犯行，不能證明被告犯罪
    ，即應為其無罪之諭知。
據上論斷，應依刑事訴訟法第301 條第1 項前段，判決如主文。
本案由檢察官甲○○、乙○○提起公訴，經檢察官靳開聖到庭執
行職務。
中    華    民    國    98    年    6     月    30    日
                  刑事第4 庭審判長法  官  潘長生
                                  法  官  謝梨敏
                                  法  官  黎錦福
以上正本證明與原本無異。
如不服本判決應於收受判決後10日內向本院提出上訴書狀，並應
敘述具體理由；其未敘述上訴理由者，應於上訴期間屆滿後20日
內向本院補提理由書（均須按他造當事人之人數附繕本）「切勿
逕送上級法院」。
                                  書記官  蔡麗春
中    華    民    國    98    年    6     月    30    日


司法院資訊處製作；財團法人民間司法改革基金會備份。
